臺灣高雄地方法院民事判決　　　　　　　 96年度訴字第740號
原　　　告　甲○○
被　　　告　丁○○
　　　　　　戊○○
　　　　　　丙○○
兼上 一 人　乙○○
訴訟代理人
上列當事人間拆屋還地事件，本院於民國96年7 月24日言詞辯論
終結，判決如下：
    主  文
被告應將坐落高雄縣路竹鄉○○段第七一七地號土地上如附圖B
、C 、D 、E 部份所示之建物（門牌號碼高雄縣路竹鄉○○路40
0 號）拆除，並將上開土地如附圖B 、C 、D 、E 所示部份騰空
返還原告及其他共有人全體。
訴訟費用由被告連帶負擔。
本判決於原告以新臺幣壹佰陸拾伍萬玖仟捌佰陸拾柒元供擔保後
，得假執行。
    事實及理由
一、按訴狀送達後，原告不得將原訴變更或追加他訴，但請求之
    基礎事實同一者，不在此限，民事訴訟法第255 條第1 項第
    2 款定有明文。本件原告於起訴後將原應受判決事項之聲明
    ：「(1)被告丁○○、戊○○應將坐落高雄縣路竹鄉○○段第
    717 地號（重測前為高雄縣路竹鄉○○段第147-1 地號，下
    稱系爭土地）土地上如附圖（一）B （見本院卷第10頁）部
    份所示之建物拆除，並將上開土地騰空返還原告及其他共有
    人全體。(2)被告乙○○、丙○○應附圖（一）A 部份所示之
    建物拆除，並將上開土地騰空返還原告及其他共有人全體。
    」，變更為如主文第1 項所示，而原告請求之基礎事實，均
    係其共有之系爭土地上遭被告共有之房屋占有使用，原告依
    據民法第767 條及第821 條規定請求被告拆除房屋並返還土
    地，原告請求之基礎事實均相同，核與上揭法條規定相符，
    其所為上揭訴之聲明變更，依法自應予以准許，合先敘明。
二、原告主張：原告共有（應有部份18之10）之系爭土地遭被告
    共有之房屋（門牌號碼高雄縣路竹鄉○○路400 號，係未保
    存登記建物，下稱系爭建物）占有使用，而經本院勘驗並測
    量結果，系爭建物占有使用之部分，詳如土地複丈成果圖所
    示B 、C 、D 、E 部份（下稱附圖），又系爭建物之B 部份
    現由被告丁○○、戊○○占有使用；C 、D 、E 部份由被告
    乙○○、丙○○占有使用中，被告共有之系爭建物係無權占
    用系爭土地，原告爰基於共有人之地位，依據民法第767 條
    、第821 條規定，請求被告拆除系爭房屋並返還所占用之系
    爭土地予原告及其他共有人全體，並聲明：(1)如主文第1項
    所示。(2)原告願供擔保請准宣告假執行。
三、被告則以：被告對於系爭建物係被告共有，且系爭建物之B
    部份現由被告丁○○、戊○○占有使用；C 、D 、E 部份由
    被告乙○○、丙○○占有使用中之事實不爭執，惟系爭建物
    係祖先所遺留下來，且系爭建物價值很高，希望等到不能使
    用時再拆除，另除原告外，系爭土地之其餘共有人並無意見
    等語置辯，並聲明：原告之訴及其假執行之聲請均駁回。
四、兩造不爭執之事項：
  (1)原告為系爭土地之共有人（應有部份18之10），系爭建物則
    為被告4人共有。
  (2)系爭建物占有使用系爭土地如附圖所示B 、C 、D 、E 部份
    ，且系爭建物之B 部份現由被告丁○○、戊○○占有使用；
    C 、D 、E 部份則由被告乙○○、丙○○占有使用中。
五、本件爭點為：
  (1)原告得否依據民法第767 條、第821 條規定請求被告拆屋還
    地？
  (2)原告請求被告拆屋還地，有無權利濫用？
六、原告得否依據民法第767 條、第821 條規定請求被告拆屋還
    地？
  (1)按所有人對於無權占有或侵奪其所有物者，得請求返還之。
    對於妨害其所有權者，得請求除去之。有妨害其所有權之虞
    者，得請求防止之。又各共有人對於第三人，得就共有物之
    全部為本於所有權之請求。但回復共有物之請求，僅得為共
    有人全體之利益為之，民法第767 條、第821 條分別定有明
    文。次按依民法第821 條之規定，各共有人對於第三人，得
    就共有物之全部，為本於所有權之請求，此項請求權既非必
    須由共有人全體共同行使，則以此為標的之訴訟，自無由共
    有人全體共同提起之必要。所謂本於所有權之請求權，係指
    民法第767 條所規定之物權的請求權而言，故對於無權占有
    或侵奪共有物者，請求返還共有物之訴，得由共有人中之一
    人單獨提起，又民法第821 條但書所稱之利益，乃指客觀之
    法律上利益而言，至各共有人主觀上有無行使回復共有物請
    求權之意思，原非所問。（最高法院28年上字第2361號、58
    年台上字第872 號判例參照）
  (2)本件原告共有之系爭土地，遭被告共有之系爭建物占有使用
    如附圖所示B 、C 、D 、E 部份之事實，為兩造所不爭執，
    復有土地複丈成果圖1 份在卷可憑，是原告上揭主張自堪認
    為真實。而兩造間及被告與系爭土地之其他共有人間並無訂
    立系爭土地之租賃契約或其他使用之約定，為兩造所不爭，
    且被告亦未舉證證明其有占有使用系爭土地之合法權源，是
    被告自係無權占用，則原告基於共有人之地位，依據民法第
    767 條、第821 條規定，請求被告拆屋還地，參照上揭法條
    規定及判例意旨，自屬有據，應予准許。
七、原告請求被告拆屋還地，有無權利濫用？
    被告另辯稱：系爭建物價值很高，希望等到不能使用時再拆
    除等語，似有提出權利濫用之抗辯。經查，按權利之行使，
    不得違反公共利益，或以損害他人為主要目的，民法第148
    條第1 項定有明文。而權利之行使，是否以損害他人為主要
    目的，應就權利人因權利行使所能取得之利益，與他人及國
    家社會因其權利行使所受之損失，比較衡量以定之，有最高
    法院71年台上字第737 號判例可資參照。本件被告雖抗辯系
    爭建物價值很高云云，惟並未提出證據證明，且系爭建物係
    未保存登記建物，則系爭建物係何時建造完成，並無從得知
    ，況被告亦陳稱：系爭建物係祖先留下來等語，足見系爭建
    物應已有相當之年限，參以本院至現場勘驗結果，系爭建物
    係土方建物，外以水泥粉刷，有本院勘驗筆錄1 份在卷可憑
    ，足認系爭建物之價值應已較一般鋼筋水泥構造之建物為低
    ，是被告辯稱系爭建物價值高昂云云，尚難採信。另本件原
    告請求被告拆屋還地之目的，係為收回土地建築房屋之用，
    業據原告陳述屬實，是其係合法之權利行使，且並非以損害
    被告為主要目的，另依土地複丈成果圖所載，系爭建物除A
    部份外，其餘占用系爭土地之B 、C 、D 、E 部份，合計達
    248.98平方公尺，已占系爭土地總面積（743.26平方公尺）
    約1/ 3，客觀上足以妨害原告及其他共有人對系爭土地之使
    用收益，是被告辯稱原告係權利濫用云云，不足為採。
八、綜上所述，原告共有之系爭土地遭被告共有之系爭建物占有
    使用如附圖所示B 、C 、D 、E 部份，且被告係無權占用，
    則原告基於共有人之地位，依據民法第767 條、第821 條規
    定，請求被告拆屋還地，並聲明如主文第1 項所示，為有理
    由，應予准許。
九、原告陳明願供擔保請准宣告假執行，經核於法尚無不合，本
    院審酌系爭建物所占用系爭土地之面積、系爭土地之價值等
    情狀，爰酌定相當之擔保金額准許之。
十、據上論結，本件原告之訴為有理由，依民事訴訟法第85 條
    第2 項、第390 條第2 項，判決如主文。
中　　華　　民　　國　 　96　　年　　8　　月　　15　　日
                         民事鳳山分庭法  官  呂憲雄
正本證明係照原本作成。
如不服判決，應於送達後二十日內，向本院提出上訴狀並表明上
訴理由，如於判決送達前提起上訴者，應於判決送達後十日內補
提上訴理由書（須附繕本）。
中　　華　　民　　國　 　96　　年　　8　　月　　15　　日
                                     書記官  李文廣
